【裁判字號】    91,上更(二),55
【裁判日期】    920625
【裁判案由】    偽造有價證券
【裁判全文】
臺灣高等法院花蓮分院刑事判決                  九十一年度上更(二)字第五五號
    上訴人即自訴人  丁○○○股份有限公司
    代    表    人  己○○
    代    理    人  戊○○律師
    被          告  寅  ○
    右 三 人 共 同
    選 任 辯 護 人  丙○○律師
    被          告  庚○○
    右 三 人 共 同
    選 任 辯 護 人  李百律師
右上訴人因被告偽造有價證券案件，不服臺灣台東地方法院八十五年度自字第一二號
中華民國八十六年七月三十日第一審判決（移
八十四年度偵字第一○一二號、八十五年度偵字第一四三一號），提起上訴，經判決
後，由最高法院第二次發回更審，本院判決如左：
    主  文
上訴駁回。
    理  由
一、本件上訴人即自訴人丁○○○股份有限公司（下稱昭陽公司或自訴人公司）在原
    審法院之自訴意旨略以︰被告寅○因恐其與自訴人公司間之民事訴訟無法獲勝，
    明知被告即自訴人公司前任董事長庚○○保管自訴人公司之印章，竟與被告庚○○、癸○○、辛○○、子○○、壬○○等人共同基於意圖供行使之用之犯意聯絡
    ，先後以自訴人公司名義偽造如附表所示之本票四紙（票號、發票日、到期日、
    金額、執票人均詳如附表所示）；嗣被告癸○○、辛○○（原審判決及本院前審
    判決均誤植為壬○○）及子○○三人並進而提出行使，分別於民國八十四年間持
    上開附表編號一至三號之本票向台灣台東地方法院民事庭聲請，經裁定准予強制
    執行在案，因認被告六人共涉刑法第二百零一條第一項之偽造有價證券罪嫌云云
    。
二、按犯罪事實應依證據認定之，無證據不得推定其犯罪事實；又不能證明被告犯罪
    者，應諭知無罪之判決，刑事訴訟法第三百四十三條準用第一百五十四條（此指
    九十二年一月十四日修正前之第一百五十四條而言，因修正通過後之該條新條文
    依增訂之刑事訴訟法施行法第七條之二之規定，須至九十二年九月一日始正式施
    行，併此說明）、第三百零一條第一項定有明文。
三、本件自訴人認被告等六人涉犯前開偽造有價證券罪嫌，無非係以被告等人所持有
    之四張本票到期日均在八十二年間，竟遲至八十四年間始向自訴人公司催告請求
    ，其間並未請求利息，且被告庚○○曾任自訴人公司董事長，該公司舊印章尚在
    其手中，並未交還自訴人公司，如附表所示之四張本票，應係被告寅○勾串被告
    庚○○偽造後再交由其餘被告出面主張等情詞為其論據。
四、訊據被告寅○、庚○○、癸○○、辛○○、子○○、壬○○等六人均堅詞否認有
    何偽造有價證券之犯行。被告庚○○辯稱：系爭四紙本票均非偽造，係由昭陽公
    司實際負責人甲○○授權簽發，且公司印鑑平日並非由伊保管，都是甲○○在保
    管等語。被告癸○○辯稱：八十一年六月二十四日昭陽公司因財務困難，亟需用
    錢以支付購買東海國宅土地價款，甲○○、李榮義、乙○○兄弟三人乃至被告庚○○住處，透過被告庚○○，向伊借款新台幣（下同）八百六十萬元（被告庚○○並於票上背書），伊乃將款項如數轉帳存入自訴人公司所指定當時負責人乙○○華南銀行台東分行三二○七－二支票存款帳戶內，原約定借款期間為三個月，
    後延至七個月後，始簽發如附表編號一所示之本票，由甲○○交付，因雙方是姻
    親關係，甲○○保證必定還款，且利息係昭陽公司支付，故一直未提示等語。被
    告辛○○辯稱：八十一年六、七月間甲○○買下昭陽公司（按昭陽公司原股東為
    謝林月里等八十一年七月八日退股，由乙○○等承受並申請變更登記，見偵字第
    一０一二號卷第二０四頁）時，伊曾提供伊及伊母親所有之房屋供昭陽公司對外
    貸款（由李榮義出面向丑○○○貸款），充當其對昭陽公司之出資額七百五十萬
    元，而為昭陽公司之股東，嗣因昭陽公司資金不足，為爭取貫申公司出資，使貫
    申公司在持股上占有優勢，八十二年七月間，伊應甲○○、李榮義之要求退股，
    甲○○乃加計紅利後簽發如附表編號二所示之本票交付予伊，因伊曾任昭陽公司
    之監工，深知昭陽公司財務狀況不佳，且為姻親關係，自不便貿然提示等語。被
    告寅○辯稱：伊出資供自訴人公司購買興建東海國宅土地，經自訴人公司允以紅
    利六千六百萬元而交予如附表編號三、四所示之本票，嗣伊向被告子○○借款而
    轉讓如附表編號三所示之本票等語。被告子○○辯稱：八十三年十月間被告寅○
    以自訴人公司興建國宅為由，交予如附表編號三所示之本票向伊借款三千三百萬
    元等語。被告壬○○辯稱：八十一年七月間自訴人公司購地興建國宅時，伊曾出
    資三千八百萬元，嗣甲○○要求伊退出，乃簽發交予如附表編號四所示之本票作
    為紅利等語。
五、經查：
  (一)被告庚○○僅於八十二年六月至八月間擔任昭陽公司之董事長，嗣後即由己○○
    接任，有公司資料在卷可查。而甲○○係自訴人公司興建東海國宅之原始策劃人
    ，自八十一年七月八日起至八十二年五月間擔任自訴人公司董事，亦為實際負責
    人，其持有股數僅次於當時之掛名董事長乙○○，此已據證人甲○○及乙○○到
    庭證實在卷，並有股東名冊附卷可憑；嗣於八十二年七月二十八日甲○○更具名
    代表自訴人公司與被告寅○簽訂協議書，有自訴人公司興建東海國宅經歷要點日
    報表在卷可參（見一０一二號偵查卷第三八五頁）。自訴人所稱該公司均由被告
    庚○○掌控乙節，即非實在。且如附表編號一、二、三所示本票上發票人即昭陽
    公司之印文，經鑑定結果與下列文件中之印文相吻合：八十一年十二月十七日
    昭陽公司出具陳正倫授權書中該公司之印文；台灣中小企業銀行台東分行第一
    三八九－三帳號支票存款帳戶之八十一年十二月十八日印鑑卡中昭陽公司之印鑑
    印文；同右銀行第00－000000帳號活期存款帳戶八十二年十一月二十
    五日「戶名印鑑更換申請書」中昭陽公司之舊印鑑印文；昭陽公司與王啟隆間
    房地買賣契約書（東海國宅第Ａ棟三樓一號房屋及其基地）中昭陽公司之印文。
    而票號第一三七六五七號（即附表編號二）本票上庚○○印文與八十二年六月一
    日昭陽公司變更登記申請書上之庚○○印文亦相互吻合；有憲兵司令部刑事支援
    中心八十五年五月二十日（85）綱得字第○六七三二號鑑驗通知書乙件在卷可參
    （見前揭偵查卷第三七四頁），查上開本票上公司印章既早於八十一年十二月十
    七日開立授權書、同月十八日持往中小企業銀行台東分行開立第一三八九－三帳
    號支票存款帳戶，復於被告庚○○卸任後之八十二年十一月二十五日持往前開銀
    行辦理公司及負責人己○○之印鑑更換手續，是自訴人所指「公司印章係在被告
    庚○○保管之中遭其盜用而偽造系爭本票」乙節，即非實在。再系爭本票上公司
    負責人印章部分其中附表編號二所示之本票（負責人為庚○○）與自訴人公司變
    更登記申請書上之庚○○印章相吻合。至於其餘二張本票（即附表編號一、三所
    示之本票）上公司負責人乙○○之印章，雖有不同，但若如自訴人所稱：被告庚○○保管該公司之舊印章，事後持以偽造上開本票云云，則上開印章既在被告庚○○持有保管之中，當其於本票上蓋用印文時，勢必與原登記之公司大、小章完
    全吻合，要無公司負責人印章不符之理，益徵被告庚○○所辯並未保管公司印章
    之說法，並非空穴來風。雖證人乙○○、甲○○嗣於本院本次更審到庭作證時，
    均否認曾授權庚○○簽發系爭四紙本票，並表示對於庚○○簽發系爭本票之情節
    全然不知云云（見本院更(二)審卷九十一年八月二十八日訊問筆錄第四頁、第七頁
    ），然查雙方家族已因建屋投資糾紛而衍生民刑訴訟多起，雙方雖有姻親關係（
    按庚○○之妻李素勤為甲○○、乙○○之胞姐），然彼此立場涇渭分明、利害相
    反，自無從期待其二人持平而為誠實之證言，是其等之證詞不免偏頗而無從遽信
    。又證人甲○○於本院審理時亦已自承，先前曾應允寅○等人，公司如果賺錢，
    要付給其等紅利六千六百萬元等情不虛（見本院更(二)審卷九十一年八月二十八日
    訊問筆錄第十頁），益證被告寅○所為辯解並非子虛烏有。
  (二)再查自訴人公司用章浮濫，至少有五、六顆章之多，負責人乙○○之印章亦有相
    同情形，有前開鑑驗通知書附卷可據，而自訴人於原審民事庭訴訟期間經法官一
    再諭知提出該公司印章俾供送鑑，自訴人拒不交出，直至原審以裁定命其提出印
    章，始行提出乙情，有原審八十五年一月二十六日民事裁定在卷可稽（八十四年
    度東簡字第一五九號案卷第八十五頁），參以其於八十四年十二月二十七日陳稱
    ：法定代理人己○○就任後，沒管公司事，不知印章在何處等語，有卷附言詞辯
    論筆錄影本在卷可考（見原審卷第一五二頁），堪認實際負責公司業務經營之甲○○確曾授權被告庚○○處理公司財務事宜，自不得以上開本票關於負責人乙○○印章部分不盡相符，遽論係屬偽造，至為灼然。
  (三)自訴人公司以一向僅簽發支票作為支付工具，除簽予被告寅○二紙保證票外，未
    曾簽發任何本票，固據自訴人公司表明在卷，第查自訴人公司於八十二年十二月
    十日、八十三年十月五日、十月七日、十一月十日、十二月十日曾簽發金額分別
    為三千萬元（第０九六二六四號）、一千七百萬元（第０九六二六七號）、一千
    三百六十四萬元（第０九六二六九號）、二千二百五十八萬元（第０九六二七三
    號）、一千八百零一萬元（第０九六二七五號）之本票五張與貫申公司，有原審
    八十四年度票字第八○一至八○五號等五件裁定在卷可按，並經本院前審調閱上
    開卷宗審認無誤。且自訴人迭稱該五紙本票並非虛偽，自訴人公司所指：伊從未
    簽發本票予人，被告等人所執有該公司名義所簽發之本票係屬偽造云云，顯與事
    實不符，殊難置信。又除上述各情外，自訴人以被告庚○○於簽發本票時非公司
    之董事長，無權簽發自訴人公司之本票，竟而簽發交付與被告寅○等，自屬偽造
    有價證券云云。惟查被告庚○○為乙○○、李榮義、甲○○之姐夫，均係原始籌
    建東海國宅承受昭陽公司之人，已如前述，因係至親，彼此信任授權辦理公司業
    務，原推舉被告庚○○任董事長，自訴人公司代表人己○○陳明因為被告庚○○
    有支票退票紀錄無法融資，才由伊擔任董事長，然因國宅即將完工，卻發現整個
    帳目不清楚，又欠下許多債務，要告其侵占國宅自備款及向外人借貸之資金，又
    將房屋給自己人（見一九三二號偵查卷第二十一頁），公司之文件費用均係被告
    二人（指庚○○、李素勤）簽章，支票亦係由被告二人開出，甲○○之身分證印
    章存放在被告那裡，由公司資料可看出是被告二人（指庚○○與李素勤）在負責
    等語（見前揭偵查卷第二十一、三十頁），乙○○稱當時總經理是甲○○，財務
    由被告庚○○、李素勤處理（見同上卷第一二五頁反面），證人即會計陳汶榕證
    稱：「在任職兩個月期間所收到客戶的錢都交給庚○○」等語（見同上卷第二一
    七頁），復參之乙○○於原審民事庭審理時自陳：華南銀行（台東分行）三二０
    七－二號帳戶是請姊姊李素勤及姊夫庚○○幫忙開戶，這戶頭是供庚○○、甲○○使用的，有答應給甲○○用、印章就放在庚○○及伊姊李素勤那邊等語（見本
    院上訴卷(一)第九十九頁）；足見被告庚○○有經管昭陽公司財務調度資金之事實
    及與甲○○均有被授權簽發票據為公司處理財物、資金融通之權，其既參與為財
    務之管理調度自不能謂僅授權簽發支票而未授權簽發本票，甲○○為公司之總經
    理，又為公司之實際負責人，則被告庚○○所供伊簽發附表所示之本票後，由甲○○取用乙○○之印章蓋章於本票之上，自難謂與事理有違。被告庚○○既供明
    伊簽寫本票後由甲○○蓋章，則其陳稱本票是甲○○給伊的，與被告寅○所稱支
    票是甲○○開的，本票也是開四張‧‧‧等情（見本院上訴卷(一)第五十六頁反面
    ）並無矛盾。又證人甲○○雖於偵查中證稱：伊於八十二年五月三十日以後即解
    除在自訴人公司之一切職務云云，復於九十一年八月二十八日本院本次更審時到
    庭再次證稱：伊於八十二年五月三十日解職云云，惟其竟仍於八十二年七月二十
    八日具名代表自訴人與被告寅○簽訂協議書，已如前述，具見其說詞顯非實在。
    至於證人莊憲忠雖證稱：「八十二年底我與庚○○、己○○、林淑燕去銀行換印
    鑑章，後來蓋印鑑章（就是系爭支票印章）印章由庚○○帶回云云（見本院上訴
    卷(二)第三十二頁昭陽公司訴請確認與子○○間本票債權不存在之訴筆錄影本），
    惟查被告癸○○等主張本票發票日分別為八十二年一月十六日、同年一月二十四
    日及同年七月三十日，有本票原本三紙（見本院更(二)審卷證物袋內之證物）及附
    表（其中編號四即被告壬○○所執之面額一千一百萬元本票，業據其陳明遺失，
    故目前僅存本票三紙）在卷可考，證人莊憲忠所證尚不足證明被告庚○○簽發如
    附表所載本票係出於偽造。
  (四)被告寅○出資供自訴人公司購買興建東海國宅土地，經自訴人公司允以紅利六千
    六百萬元，有八十一年十月二十六日甲○○立具之契約書、八十二年四月二十日
    自訴人公司協議書可證，而甲○○、己○○於偵查中亦坦承：確有面額合計為六
    千六百萬元之票據、即面額三千三百萬元乙張、面額一千一百萬元票三張（見一
    ０一二號偵查卷第四二八頁反面、第四三一頁反面），且被告子○○確自被告寅
    ○處受讓如附表編號三之本票，有本票影本乙件在卷可憑，且經本院調取台灣花
    蓮地方法院檢察署八十六年度偵字第三六四號偵查卷查明被告子○○出借資金之
    來源屬實，且被告寅○並已提出向被告子○○先後多次借款之明細表乙份附卷，
    稽其二人就借款主要情節所為之供述尚無齟齬之處，應堪信實（見本院更(二)審卷
    九十二年三月二十六日訊問筆錄）。被告子○○所辯：八十三年十月間被告寅○
    以昭陽公司興建國宅為由，交予附表編號三所示之本票向伊借款三千三百萬元等
    語，及被告壬○○所辯：八十一年七月間昭陽公司購地建國宅時，被告壬○○曾
    出資三千八百萬元，嗣於甲○○要求被告壬○○退出，乃簽發交予如附表編號四
    所示之本票作為紅利等語，尚無瑕疵可指。而被告寅○與子○○間確有上述金錢
    往來借貸之事實，更有被告寅○及子○○分別在花蓮市第一信用合作社六四七－
    ０號帳戶（寅○）存摺、000－00000－0號帳戶（子○○）存款取款憑
    條、支票影本多紙在卷可稽（見本院上訴卷(二)第一七二至一八二頁），自難認如
    自訴人所指係被告二人間虛偽製作之金錢流程而已。
  (五)訊之被告癸○○供稱：八十一年六月二十四日昭陽公司因財務困難，亟需用錢以
    支付購買東海國宅土地價款，甲○○、李榮義、乙○○兄弟三人至被告庚○○住
    處尋求資金，被告庚○○無力為之，乃介紹渠等向伊借款八百六十萬元（被告庚○○乃於票上背書），伊將款項如數轉帳存入自訴人公司所指定該公司當時負責
    人乙○○華南銀行台東分行三二○七－二支票存款帳戶內，原約定借款期間為三
    個月，後延至七個月後，始簽發此張本票，由甲○○交付，因雙方是姻親關係，
    甲○○保證必定還款，且利息係昭陽公司支付，故一直未提示等語，核與被告庚○○所述情節相符，而上開款項確實進至乙○○前開帳戶內，有存款存摺、取款
    憑條、支票存款送款單附卷可證，參自訴人公司所制作之「丁○○○股份有限公
    司興建東海國宅經歷要點日報表」首頁（見一０一二號偵查卷第三八三頁）記載
    ，乙○○雖於八十一年七月八日始任自訴人公司之董事長，然該公司自同年六月
    二十四日起至八月十五日止，均使用乙○○上述銀行帳戶存款，支付購買國宅土
    地價款，可知乙○○上述銀行帳戶確為自訴人公司所使用，被告癸○○將上述款
    項轉入該帳戶後，自訴人公司實際負責人甲○○因而交付發票日為八十二年一月
    二十四日、面額八百六十萬元之本票乙紙予被告癸○○，難謂有任何不合理之處
    。而此並為原審八十六年十月十七日八十五年度簡上字第二四號確認本票債權不
    存在事件民事確定判決所認定之事實（見本院上訴卷(二)第一九七至二一二頁）。
    另茍如自訴人所稱此張本票係被告庚○○所偽造，則衡諸常情，被告庚○○必極
    盡撇清之能事，要無更在本票上背書之理，是自訴人所指：上開款項係被告庚○○個人向被告癸○○借用或以其名義投資之款項云云，即屬無據。
  (六)被告等人與自訴人公司之第一任掛名董事長乙○○、實際負責人甲○○及李榮義
    兄弟，乃至現任董事長己○○（李榮輝之妻），為姻親關係，渠等於籌設興建東
    海國宅期間，情誼甚篤，不分彼此（形同家族企業），已據被告等人及李榮義供
    明在卷，渠等間關於公司業務之執行全憑彼此信任，與一般正式募股公司之依公
    司法權務分明金錢有一定之流程、帳目清楚既不盡相同，其債權債務之行使，自
    與一般債權人、債務人關係不可同日而語。訊據被告辛○○供稱：八十一年六、
    七月間甲○○買下昭陽公司時，伊曾提供伊及伊母陳林田所有之房屋供昭陽公司
    對外貸款（由李榮義出面向丑○○○貸款），充當其對昭陽公司之出資額七百五
    十萬元，而為昭陽公司之股東，嗣因昭陽公司資金不足，為爭取貫申公司出資，
    使貫申公司在持股上占有優勢，八十二年七月間，伊應甲○○、李榮義之要求退
    股，甲○○乃加計紅利後簽發如附表編號二所示之本票交付予伊，又伊曾任昭陽
    公司之監工，深知昭陽公司財務狀況不佳，且為姻親關係，自不便貿然提示等語
    ，查八十一年六、七月間由乙○○出名受讓昭陽公司，為乙○○、甲○○等所不
    爭，有昭陽公司變更登記申請書可稽（見一０一二號偵查卷第一九六頁），變更
    登記後，被告庚○○列為公司股東，出資三百萬元，亦有股東同意書足憑（見同
    上卷第二０三頁），八十二年八月十日昭陽公司臨時股東會改選己○○為董事長
    後，被告辛○○自股東名簿內除名，有董事名單、股東名簿在卷可證（見同上卷
    第二四七、二五０頁），復參諸被告辛○○曾提供其母陳林田所有台東市○○段
    一四三六地號土地及其上門牌號碼台東市○○路三四六號之房屋作為擔保，與李
    榮義及被告庚○○均提供不動產共同向訴外人丑○○○抵押借款之事實，並為被
    告庚○○所是認，此外，經本院於本次更審時傳喚證人丑○○○到庭亦證實有以
    上開房地設定抵押向其借款之情事，且細稽證人丑○○○與被告辛○○所述有關
    金錢借貸之方式、何人接洽房地抵押事宜及日後如何還款之主要情節尚相吻合（
    見本院更(二)審卷九十二年四月二十三日及五月七日訊問筆錄），足徵被告辛○○
    所辯亦屬有據。自訴人以該項借款與被告庚○○無關，八十二年七月間昭陽公司
    由被告寅○掌控與貫申公司無關，不可能有要被告辛○○退股，並加給紅利之事
    云云，自不足採。至於自訴人公司另案在原審民事庭訴請確認被告辛○○執有之
    前開本票債權不存在之訴（八十四年度東簡字第九十四號、本院上訴卷(二)第七十
    四至七十七頁）雖獲判決勝訴，惟該判決係以自訴人公司簽發該本票予被告辛○○作為退股金乙節，並未經公司依法決議，而為被告辛○○敗訴之判決。嗣經被
    告辛○○提起上訴，原審法院雖駁回上訴人辛○○之上訴，但於理由(四)則仍認定
    該本票為自訴人公司所簽發無誤，並指明自訴人所稱本票上印鑑乃庚○○偽刻或
    盜用，並未舉證，不可採信，有原審八十六年度簡上字第四號民事判決影本在卷
    可稽（見被告辛○○等九十年五月二日答辯狀證物證四），況刑事案件本得根據
    調查所得證據獨立認定事實，不受民事判決之拘束，自不能執此民事判決遽認被
    告辛○○有偽造本票之犯行。
六、綜合所述，自訴人未能舉證證明被告寅○等六人有如何之犯意聯絡及行為分工而
    確實犯有如自訴意旨所載之偽造及行使有價證券之罪名。此外，復查無其他積極
    證據足資證明被告等確有偽造系爭四紙本票之犯行，不能證明被告等犯罪。原審
    因而諭知被告寅○等六人無罪之判決，核無不當。自訴人上訴意旨仍認被告等六
    人應成立上開犯罪云云，指摘原判決不當，為無理由，應予駁回。
七、被告子○○經合法傳喚，於審判期日無正當理由不到庭，爰不待其陳述，逕行判
    決。
據上論斷，應依刑事訴訟法第三百六十八條、第三百七十一條，判決如主文。
中      華      民      國      九十二      年    六    月    二十五    日
                                  審判長法官  林  慶  煙
                                        法官  黃  永  祥
                                        法官  張  健  河
右正本證明與原本無異。
如不服本判決，應於判決送達後十日內向本院提出上訴狀。其未述理由者，並應於
提出上訴狀後十日內向本院補提理由狀（須附繕本）。
                                      書記官  陳  有  信
中      華      民      國      九十二      年    六    月    二十五    日
附  表：
┌───┬──────┬────┬───┬───┬──────┬────┐
│編  號│票        號│發 票 人│發票日│到期日│票 面 金 額 │執 票 人│
├───┼──────┼────┼───┼───┼──────┼────┤
│  １  │０三六七九八│昭陽公司│1.│7.│八百六十萬元│癸 ○ ○│
│      │            │負責人：│      │      │            │        │
│      │            │乙○○  │      │      │            │        │
├───┼──────┼────┼───┼───┼──────┼────┤
│  ２  │一三七六五七│同    右│7.│12.│一千萬元    │辛 ○ ○│
│      │            │負責人：│      │      │            │        │
│      │            │庚○○  │      │      │            │        │
├───┼──────┼────┼───┼───┼──────┼────┤
│  ３  │一七九八三四│同    右│1.16.│4.20.│三千三百萬元│子 ○ ○│
│      │            │負責人：│      │      │            │        │
│      │            │乙○○  │      │      │            │        │
├───┼──────┼────┼───┼───┼──────┼────┤
│  ４  │一七九八三二│同    右│1.16.│10.│一千一百萬元│壬 ○ ○│
│      │            │負責人：│      │      │            │        │
│      │            │乙○○  │      │      │            │        │
└───┴──────┴────┴───┴───┴──────┴────┘


司法院資訊處製作；財團法人民間司法改革基金會備份。
